臺灣高雄地方法院民事判決　九十一年度訴字第九九三號
　　原　　　告　暉霖有限公司
　　法定代理人　丁○○
　　法定代理人　甲○○
　　訴訟代理人　丙○○
　　法定代理人　乙○○
右當事人間損害賠償事件，本院判決如左：
    主      文
被告國登營造股份有限公司應給付原告新台幣伍拾貳萬陸仟零貳拾玖元及自民國九十
一年四月十三日起至清償日止按週年利率百分之五計算之利息。
原告其餘之訴駁回。
訴訟費用由被告國登營造股份有限公司負擔五分之一，餘由原告負擔。
本判決於原告以新台幣壹拾捌萬元供擔保後得假執行。但被告國登營造股份有限公司
如於假執行程序實施前以新台幣伍拾貳萬陸仟零貳拾玖元為原告供擔保後免為假執行
。
原告其餘假執行之聲請駁回。
    事      實
甲、原告方面：
  一、聲明：求為判決
    (1)、被告連帶應給付原告新台幣（下同）二百九十九萬四千四百五十一元及自起
        訴狀繕本送達之翌日即民國九十一年四月十三日起至清償日止按週年利率百
        分之五計算之利息。
    (2)、願供擔保請准為假執行之宣告。
  二、陳述：
    (1)、緣被告高雄市政府工務局下水道工程處（下稱下水道工程處）於民國八十九
        年四月初在未經事先告知下即遽然於伊正門口動工開挖污水幹管工程，其工
        程期間噪音喧囂、污泥滾滾，嚴重污染伊四周環境，加上工地圍牆漫無節制
        擴張，綿延近百公尺，阻隔伊所開設「視達影音連鎖出租店」之店面，加以
        怪手、水泥、工程車輛任意橫陳，致成滿地泥濘，人車出入困難，嚴重損害
        伊之生意，而該工程原預計於八十九年九月底完工，但因被告下水道工程處
        及其承包單位即被告國登營造股份有限公司（下稱國登公司）之故意或過失
        ，於事前未能詳盡評估地質、地基情況，開工後又因施工不當及安全防護措
        施不足，致於同年八月十一日下午二時二十分許，發生伊所在地點地基掏空
        、地層下陷之嚴重事故，而伊除店內裝潢、設施、牆壁龜裂等嚴重損害外，
        一般民眾從報章雜誌獲悉此危及公共安全之事件，無不對此危險施工區域裹
        足不前，致伊營業損失不計其數，且因被告國登公司之嚴重疏失，於灌漿填
        補地層時竟將伊之排水管路阻塞，至九十年五月五日、七月十一日因雨成患
        ，樓頂排水水倒灌而致伊三樓倉庫地板積水盈尺，所囤積之錄影帶因而浸水
        受損，而依伊所委請之公證公司鑑定損害結果，伊因被告施工每月營收減損
        約為十三萬三千零七十九元，以其施工期間自八十九年四月七日起至九十年
        十月四日止計算，伊之營業損失計有二百三十九萬五千四百二十二元，另伊
        所有錄影帶浸水支數計有四千三百八十四支，以出險時價理算結果為損失四
        十九萬七千五百二十九元，而室內裝潢之壁板、櫃檯損壞部分，計應支出十
        萬一千五百元始得回復原狀，為此乃依民法第一百八十四條第一項、第一百
        八十八條（對被告國登公司部分）與一百八十五條、第一百八十九條（對被
        告下水道工程處部分）之規定，請求被告應連帶賠償如聲明所示之金額及其
        遲延利息。
    (2)、對被告答辯之陳述：
      、系爭工程之工程施工圖說之「一般說明」已清楚記載：「投標廠商於投標
          前應自行勘查工地，對工程位置及工地環境等充分暸解，且對於施工中可
          能遭遇之一切困難及安全問題均應自行採取因應措施，因此所需費用應自
          行估列於投標總價內，得標後不得以任何理由要求加價或變更設計」等語
          ，且其「連續壁工程施工計劃書」亦載明「連續壁深度為26公尺」，惟依
          被告八十九年七月六日之地下連續壁混泥土澆置前檢查表之工程記事欄記
          載「15M以下方坍方嚴重，為顧及百視達大樓安全，本單元施作至上15M」
          之語，系爭工程最重要之連續壁工程顯未依照原始設計完成，而系爭工作
          井連續壁施工日期第八十九年六月十日至同年七月六日，依中央氣象局「
          每日溫度及降雨時序紀錄」所載，該段期間並無被告下水道工程處所謂之
          連續大雨致地下水位高漲，使連續壁之施作困難之情形，另該連續壁工程
          係於七月六日結束，惟被告所為連續壁補強灌漿之實際開始日期卻為七月
          二十三日，其間相隔十六日，並無所謂緊急施作樁灌漿鞏固連續壁之情事
          ，且當七月六日連續壁3-1單元開挖二十六公尺深而僅施工至十五公尺時
          ，當時應即需緊急做回填，否則十五公尺以下之空隙即會造成沈陷，而被
          告對連續壁補強灌漿乃於七月三十日敲除開挖施作之前一日始行完成，其
          開挖時機及開挖深度顯不恰當，是系爭工程之所以會造成沙湧以致地層下
          陷損及鄰房，原因即為連續壁工程施工不良，應力集中於較脆弱部或壁體
          施工接縫不良因而導致壁體缺陷而生漏水、漏砂現象以致，此次工程意外
          絕非被告所謂不可抗力因素所造成，被告所辯並未足採。
      、被告因未盡告知義務隨意進行施工，隨後又因施工不當造成地層下陷而危
          及鄰里居民之房屋結構及居往安全，其因地層下陷致使原預定工程拖延十
          八個月之久，且歷經各大報紙爭相報導，一般客戶當然皆因此危險施工事
          故而裹足不前，其會因此而造成伊之營業損失乃經驗上通常可知之理，而
          伊自八十八年十一月二十三日起開始營業，每季各月營收情形均有百視達
          總公司列表計算，公證報告採此確實數值並以八十九年十月至十二月及九
          十年十月至十二月之營收為比較，其評估自屬合理恰當而無不當，另伊所
          有錄影帶因被告國登公司灌漿阻塞水管造成三樓浸水之損害，伊於九十年
          五月六日即向高雄市政府電話申告在案，隔天被告即前來查看並予證實確
          係灌漿造成三樓浸水所致，嗣後七一一水災亦係因被告未及時清除阻塞，
          導致再度浸水而致損害加遽，被告於此自應負損害賠償責任無疑，至被告
          口所提之高雄市土木技師公會鑑定報告書節本內容，乃係其賠償屋主房屋
          結構及四、五樓地板、牆壁油漆、門片整修、塑膠地磚等項目，與伊係請
          求一、二樓之裝潢損失無關，被告所辯損失項目不實無據云云亦無足採。
  三、證據：提出照片、存證信函、陳情書、會議紀錄、和解書、工程位置示意圖、
            地下連續壁涅凝土澆置前檢查表、中央氣象局每日溫度及降雨時序記錄
            、灌將漿日報表、公證報告書等件為證。
乙、被告方面：
  一、聲明：求為判決
    (1)、原告之訴及假執行之聲請均駁回。
    (2)、如受不利之判決，願供擔保免為假執行之宣告。
  二、陳述：
    (1)、被告國登公司部分：
        系爭工程係伊依招標程序向政府機關標得，如伊施工真有逾期情事，定作人
        自可依雙方契約之約定而為適當之處罰或請求賠償，其施工期限之長短或使
        用政府所有、管理之道路所造成對附近居民之不便，對承攬人而言，自無需
        因此而對契約當事人以外之第三人負損害賠償責任，是使用道路施工乃係公
        權力之行使，縱或人民受有不便利，亦非屬侵權行為之範疇，而原告所指營
        業損失應係指所失利益而非積極財產減少所受之損害，伊對之既不負侵權行
        為責任，原告請求自乏所據，而伊於八十九年八月十一日灌漿填補地層時固
        將原告之排水管路阻塞，惟七一一水災乃屬天災，無論伊施工是否有所不當
        ，皆無法避免此天災之發生，則因七一一受損部分焉能由伊負責，且其鑑定
        報告所附之進貨憑證自八十八年十一月至九十年三月均有，則此如何證明該
        等所進之貨物全遭泡水而未出售，且該等受損之錄影帶是否早已損害方為收
        存，其錄影帶受損之損失自應由原告另負舉證之責，至房屋受損部分伊均依
        高雄市土木技師公會之鑑定報告補償屋主而達成和解，其所提鑑定報告之項
        目中如地板、牆壁油漆、門片整修、塑膠地磚等，自均因業經補償予屋主且
        此本均係應由出租人提供可供使用之標的物與承租人之義務，原告自無權向
        伊請求，而壁板部分由鑑定報告中並無法看出究竟何指及其損害情形，且櫃
        檯部分亦未見其損害情形之證明，原告請求自為無據。
    (2)、被告下水道工程處部分：
        伊於系爭工程動工前即已公告並通知相關里之里長，而原訂工期延長係因地
        質關係所造成不可抗力之沙湧情形所致，伊於系爭工程之定作或指示並無過
        失，縱承攬人即被告國登公司之施作有侵權之行為，伊亦不負損害賠償之責
        任。
  三、證據：提出高雄市土木技師公會鑑定報告書節本、工程契約、行政院公共工程
            委員會採購申訴審議判斷書、高雄市政府工務局下水道工程處通知函、
            函稿、財政部高雄市國稅局函、監工日報表等件為證，並聲請訊問證人
            許文仁。
丙、本院依職權向行政院公共工程委員會調閱「高雄市鎮○路污水幹管工程第一標」
    採購申訴審議全案資料。
    理      由
一、本件原告主張被告國登公司於前承攬被告下水道工程處所發包之「鎮興路污水幹
    管工程第一標」工程，而其在未經事先告知之情下即遽然於伊正門口動工開挖，
    工程期間噪音喧囂、污泥滾滾，嚴重污染伊之四周環境，加上工地圍牆漫無節制
    擴張，阻隔伊所開設「視達影音連鎖出租店」之店面，加以怪手、水泥、工程車
    輛任意橫陳，導致滿地泥濘，人車出入困難，嚴重影響伊之生意，而該工程原預
    計於八十九年九月底完工，但因被告事前未能詳盡評估地質、地基情況，且開工
    後又因施工不當及安全防護措施不足，致於同年八月十一日下午二時二十分許發
    生地基掏空、地層下陷之嚴重事故，而伊除店內裝潢、設施、牆壁龜裂等嚴重損
    害外，一般民眾因此危及公共安全之事件無不對此區域裹足不前，致伊營業損失
    不計其數，且因被告國登公司之嚴重疏失，於灌漿填補地層時竟將伊之排水管路
    阻塞，致於九十年五月五日、七月十一日因雨成患，樓頂排水水倒灌而致伊三樓
    倉庫地板積水盈尺，所囤積之錄影帶因而浸水受損，為此乃依民法第一百八十四
    條第一項、第一百八十八條（對被告國登公司部分）與一百八十五條、第一百八
    十九條（對被告下水道工程處部分）之規定，請求被告應連帶賠償營業、錄影帶
    浸水、裝潢損失計二百九十九萬四千四百五十一元及其遲延利息等語，被告國登
    公司則以系爭工程係伊依招標程序向政府機關標得，如伊施工真有逾期情事，被
    告下水道工程處自可依雙方契約之約定而對伊為適當之處罰或請求賠償，而施工
    期限之長短，或使用政府所有、管理之道路縱或造成對附近居民之不便，惟此乃
    係公權力之行使，自非屬侵權行為之範疇，伊對契約當事人以外之第三人自不負
    損害賠償之責任，而伊於灌漿填補地層時固將原告之排水管路阻塞，惟原告主張
    受損之七一一水災乃屬天災，無論伊施工是否有所不當皆無法避免，則因七一一
    水災受損之部分伊自無庸負責，且其於錄影帶受損之損失金額亦未見其舉證，至
    其所謂房屋受損部分因伊均已依高雄市土木技師公會之鑑定報告而補償屋主完畢
    ，原告自已無權向伊請求，而壁板部分由鑑定報告中並無法看出究竟何指及其損
    害情形，且櫃檯部分亦未見其損害情形之證明，原告請求自為無據等語，被告下
    水道工程處則另以系爭工程動工之前即均已公告並通知相關里之里長，而原訂工
    期延長係因地質關係所造成不可抗力之沙湧情形所致，伊於系爭工程之定作或指
    示並無過失，自不負何侵權行為損害賠償之責任等語置辯。
二、本件原告主張被告國登公司於前承攬被告下水道工程處所發包之「鎮興路污水幹
    管工程第一標」工程，而其施作至伊所開設之「視達影音連鎖出租店」店面前時
    ，乃因湧砂而於八十九年八月十一日發生地基掏空、地層下陷之嚴重事故，伊店
    內之裝潢、設施及牆壁等均因此受損，且因被告國登公司之疏失而於灌漿填補地
    層時將伊之排水管路阻塞，致於九十年五月五日、七月十一日因雨成患，樓頂排
    水水倒灌而致伊三樓倉庫地板積水浸損囤積於該處之錄影帶等情，此有其所提照
    片、公證報告書等件在卷可稽，被告於此固不爭執而堪信原告此部分之主張為真
    實，惟被告則另以前揭情詞置辯。經查：
    (1)、被告國登公司部分：
      、營業損失請求部分：
          按因故意或過失，不法侵害他人之權利者，負損害賠償責任，故意以背於
          善良風俗之方法，加損害於他人者亦同，民法第一百八十四條第一項定有
          明文，而民法第一百八十四條第一前段規定，以權利之侵害為侵權行為要
          件之一，故有謂非侵害既存法律體系所明認之權利，不構成侵權行為。惟
          同法條後段規定，故意以背於善良風俗之方法加害於他人者，亦同。則侵
          權行為係指違法以及不當加損害於他人之行為而言，至於侵害係何權利，
          要非所問。而所謂違法以及不當，不僅限於侵害法律明定之權利，即違反
          保護個人法益之法規，或廣泛悖反規律社會生活之根本原理的公序良俗者
          ，亦同，最高法院五十五年台上字第二○五三號著有判例。是被侵害者係
          他人之既存法律體系所明認之權利時，只要加害人具有故意或過失，即應
          依上開條文第一項前段負損害賠償責任，而被侵害者非屬權利時，則須加
          害行為係出於故意背俗之方法或違反保護他人之法律時，被害人始得請求
          損害賠償，易言之，民法第一百八十四條第一項前段所保護者限於權利，
          不及於一般財產上利益，一般財產上利益（含純粹經濟上損失）則僅能依
          該條項後段或第二項受到保護。本件原告固以被告國登公司施作系爭工程
          後，因動工後嚴重影響其錄影帶出租生意，復因施工不當致生地層下陷之
          嚴重事故，使該工程遲延一年餘完工，因而請求被告國登公司應對其自八
          十九年四月七日起施工至九十年十月四日完工止之營業損失依民法第一百
          八十四條第一項負賠償責任云云，惟被告國登公司乃係依其向被告下水道
          工程處所承包之公有公共工程而於公有道路附近施作，其施作縱對原告之
          日常營業活動造成不便等影響，然此或為其因行政機關委由他人執行公權
          力而對其權益造成「損害」所應生「行政損失補償」之公法範疇，與民法
          之侵權行為範疇尚屬無涉，且被告國登公司施工期間並未見有對原告之「
          營業權」本身造成侵害者，而原告就其究係何種「權利」遭受侵害，亦未
          見其指明而無從判斷，況依原告主張者，其遭受侵害者或可認為係純粹經
          濟上之損失，惟依上開說明，此乃須具民法第一百八十四條第一項後段之
          要件始得向請求賠償，然被告國登公司就其履約施工或因湧砂所致之地層
          下陷等事故之處理，並未有故意以背於善良風俗之方法加損害於他人之行
          為，原告自亦無從據此請求被告國登公司負侵權行為之損害賠償責任，其
          請求被告國登公司應就其施工期間所受營業損失負賠償責任云云自為無據
          。
      、裝潢損害請求部分：
          被告國登公司施作系爭工程發生上開地層下陷之公安事故後，原告所營店
          內一、二樓牆上裝潢壁板接縫處乃均出現龜裂現象乙節，此有照片等件在
          卷，並經本院到場勘驗屬實，而系爭「鎮興路污水幹管工程第一標」工程
          自八十二年起發包經三家下水道本業廠商施工，均因地質惡劣及技術困難
          度高，無法順利施工而解約放棄，後始由被告國登公司於八十九年三月二
          十一日得標，另系爭工程所在係前鎮○○○道，土質本身良莠不齊，地底
          充斥廢棄物、爛泥巴等土質不穩定，影響土質改良效果及連續壁施工困難
          ，且施工期間大雨連連使地下水位昇高壓力增大而生湧砂現象等情，此有
          行政院公共工程委員會採購申訴審議判斷書、「鎮興路污水幹管工程第一
          標（翠亨北路至凱旋路段重新發包）」八十九年八月十一日中間井開挖湧
          砂檢討報告等件在卷可憑，又廠商在投標前應要自行探勘，並在投標時提
          出計劃書，而該工程因施作很久，有沿用之前之地質報告，系爭湧砂地點
          於探勘時並未列入探勘，而連續壁三之一單元距系爭湧砂地點不遠處曾經
          坍方過乙節，復經證人許文仁到庭具結證述在卷，是被告國登公司於標得
          系爭工程前本已知悉該地段地質惡劣且施作困難，其於該工程之進行自應
          負較其它工程更高之預防責任，而其工程期間復因連續大雨以致地下水位
          昇高壓力大增，且其前之連續壁三之一單元之施工中亦曾坍方，其於此地
          質壓力失衡且有坍方紀錄之情下，於其防範意外發生之注意義務自須更為
          提高，是系爭湧砂事件雖為突發事故，惟此意外仍應在施工單位即被告國
          登公司之預見可能性之內，今湧砂狀況既在被告國登公司施工之預見可能
          性範圍內，惟其對此可能發生之事件並未見有何特別之防範措施，其對系
          爭湧砂事件之發生自有過失存在，所辯該事件係不可抗力云云應無足採。
          今被告國登公司就系爭湧砂事件之發生既有過失，而原告就該房屋所為之
          裝潢亦因此而受損，被告國登公司就此自應負損害賠償責任自明；另被告
          國登公司於系爭事故後固曾對屋主而為賠償，惟依被告國登公司所提卷附
          高雄市土木技師公會修復費用鑑估工程預算書所載，其賠付予屋主之項目
          乃為門調整、牆水泥漆、拆除原有裝修表層、牆貼磁磚、平頂水泥漆、版
          裂填補等項，與原告所受屋內裝潢損壞之項目並非相同，其補償予屋主之
          範圍自不包括原告所有裝潢之損壞部分，原告就此自應另為賠償，茲就原
          告得請求之金額敘述如后：
            本件原告以其室內裝潢修復項目為地板去除後補平、壁板除裂、壁板裝
            修、櫃檯拆除後組合整修、油漆牆壁龜裂、門片整修裂開、塑膠地磚等
            而須支付十萬一千五百元云云，固據其提出公證報告估價單為證，惟原
            告二樓壁板乃均係由木質合板所構成，其裂縫均係合板間接合處之油漆
            龜裂而已，而一樓地板僅見門口出口部分因地板斷裂突起撐開導致突起
            ，其外觀並無任何裂痕，且其他部分亦均未有裂開現象乙節，此經本院
            到場勘驗屬實，並有勘驗筆錄在卷可稽，是原告所指壁板裂開損壞者，
            應僅係壁板接合處補土因地層下陷時所導致之油漆龜裂，並非壁板本身
            有毀損之狀況，自以壁板除裂即可修復，而其一樓塑膠地板全部並無受
            損狀況，亦無全部予以去除重貼之理，是被告國登公司回復原將之義務
            ，應僅及於原告所提壁板除裂、櫃檯拆除後組合整修、門片裂開整修之
            部分，原告所得請求者自應為二萬八千五百元，逾此範圍外應不予准許
            。
      、錄影帶浸水損失請求部分：
          被告國登公司於系爭湧砂事故發生而緊急灌漿填補地層時，乃將原告所在
          房屋之排水管路以水泥阻塞，嗣至九十年五月五日高雄地區因雨成患，其
          樓頂排水因排水管阻塞而倒灌至其三樓堆放錄影帶之處而致多數錄影帶浸
          水，而被告下水道工程處於事發後，並曾會同被告國登公司於九十年五月
          七日到場查看確認乙節，此有照片等件在卷可稽，並為被告國登公司所不
          爭執，而被告國登公司雖對原告主張浸損之錄影帶四千三百八十四支之原
          因表示存疑，惟原告於起訴後仍堆置於現場之錄影帶及紙箱，經本院到場
          勘驗結果，確有多數紙箱泡水變形之痕跡，且依公證報告所附照片所示，
          其三樓於九十年五月七日照相時，全場顯遭浸水十數公分以上，而現場遭
          水漬之大紙箱即有數十只，是依該三樓全場堆置面積及大紙箱數量、錄影
          帶散置情形以觀，原告所在三樓於九十年五月五日因排水管阻塞浸水所遭
          損失之錄影帶數量，應即在被告國登公司所不爭執之四千三百八十四支以
          上，原告以此數量並依出險時價為理算基礎而請求賠償四十九萬七千五百
          二十九元，依法應屬有據。
    (2)、被告下水道工程處部分：
        按承攬人因執行承攬事項，不法侵害他人之權利者，定作人不負損害賠償責
        任，但定作人於定作或指示有過失者，不在此限，民法第一百八十九條定有
        明文。查系爭「鎮興路污水幹管工程第一標」工程乃係被告下水道工程處發
        包予被告國登公司承攬，其並將該工程委由訴外人中央營建技術研究社監造
        乙節，此為兩造所不爭執，並有監工日報表等件在卷可稽，是被告下水道工
        程處既係系爭工程之定作人而非被告國登公司之「僱用人」，其自無須依民
        法第一百八十八條規定負何僱用人連帶賠償責任者，而系爭工程乃係由被告
        國登公司負責施作，被告下水道工程處依約僅依其施工進度付款，且並為公
        有公共設施建造之執行，自亦無何「共同」不法侵害原告權利之情者，另被
        告下水道工程處於系爭工程業已委由專業監造單位即訴外人中央營建技術研
        究社負責監造，且系爭湧砂事件乃係突發事故，被告國登公司緊急灌漿亦係
        為穩固地盤以防止附近鄰房傾塌而為，被告下水道工程處於系爭工程之發包
        或湧砂事故之處理自無何於定作或指示存有過失而致侵害原告之財產權者，
        且原告於被告下水道工程處究另有何定作或指示之過失亦未見原告舉證以實
        其說，其主張依民法第一百八十五條、第一百八十九條規定，請求被告下水
        道工程處應與被告國登公司負連帶賠償責任云云自為無據。
    綜上所述，被告下水道工程處就系爭工程本無定作或指示之過失而應與承攬人之
    被告國登公司負損害賠償責任者，而被告國登公司於施工期間對原告營業所受之
    不便原即因其並無背俗加損害於他人之行為而不負何侵權行為之責任，其僅應就
    湧砂事件對原告所有之部分裝潢另嗣後之錄影帶浸水所造成之損害予以賠償五十
    二萬六千零二十九元，從而本件原告依侵權行為損害賠償請求權請求被告國登公
    司應給付五十二萬六千零二十九元及其遲延利息，依法為有理由而應予以准許，
    其逾此範圍外之請求即為無據，自應予以駁回。
三、本件兩造均陳明願供擔保請准為假執行或免為假執行之宣告，經核均無不合，爰
    就原告勝訴部分，分別酌定相當之擔保金額准許之，至原告敗訴部分，其假執行
    之聲請即失所依附，應予駁回。
四、據上論結：本件原告之訴為一部有理由、一部無理由，合依民事訴訟法第七十九
    條但書、第三百九十條第二項、第三百九十二條，判決如主文。
中　　　華　　　民　　　國　 　九十一 　　年　　 十二　　 月　 　九 　　日
                              臺灣高雄地方法院民事第五庭
~B法　官　黃　宏　欽
右為正本係照原本作成。
如不服本判決，應於判決送達後廿日內，向本院提出上訴狀並表明上訴理由，如於本判決
宣示後送達前提起上訴者，應於判決送達後十日內補提上訴理由書（須附繕本）。
中　　　華　　　民　　　國　　九十一　　年　　 十二　　 月　　　九　　　日
~B法院書記官　史華齡
